【裁判字號】    89,上易,2503
【裁判日期】    900216
【裁判案由】    詐欺
【裁判全文】
臺灣高等法院刑事判決                          八十九年度上易字第二五０三號
    上  訴  人
    即  自訴人  庚○○
    自訴代理人  己○○
    被      告  乙○○○
右上訴人因被告詐欺案件，不服台灣士林地方法院八十八年度自字第三三六號，中華
民國八十九年五月九日第一審判決，提起上訴，本院判決如左：
    主  文
上訴駁回。
    理  由
一、自訴意旨略以：
    被告乙○○○自民國八十四年四月五日起至八十七年十二月五日止，在台北市○○區○○路一段三十二巷十七號二樓，召集會員五十五人（不含會首）成立民間
    互助會，自任為會首，採內標制，每期會款新台幣（以下同）三萬元，底標四千
    元，每年四月二十五日、八月二十五日、十二月二十五日各加標一次，自訴人參
    加一會（編號五十一號），詎被告於第三十四次標會後即宣告倒會，並於八十六
    年七月三日簽發面額為一百零二萬元、到期日為八十八年一月三十日之本票一紙
    交予自訴人，惟屆期屢經自訴人催討均未獲付款，因認被告涉有刑法第三百三十
    九條第一項之詐欺取財罪嫌云云。
二、自訴人認被告涉犯詐欺罪嫌，無非係以互助會單、本票各一紙為其主要論據。
三、按「犯罪事實應依證據認定之，無證據不得推定其犯罪事實」，刑事訴訟法第一
    百五十四條定有明文。次按「刑法第三百三十九條第一項詐欺罪之成立，以意圖
    為自己或第三人不法所有，以詐術使人將本人或第三人之物交付為要件。所謂以
    詐術使人交付，必須被詐欺人因其詐術而陷於錯誤，若其所用方法，不能認為詐
    術，亦不致使人陷於錯誤，即不構成該罪。」（參最高法院著有四十六年台上字
    第二六０號判例要旨）。因此苟無直接或間接證據，足資證明被告確有詐欺之不
    法所有意圖，及行使詐術者，即與詐欺罪之構成要件不該當，自應諭知無罪之判
    決。
四、訊據被告乙○○○固坦承右揭時地召集民間互助會，第三十四次標會後倒會，惟
    堅決否認詐欺犯行，辯稱：因受部分死會會員未繳會款之拖累，致所召集之互助
    會停標，願每月償還自訴人一萬元等語。
五、經查：
  (一)、自訴人提出之互助會會單影本上，指稱一次跟二會者有壬○○等十人，懷疑此
      等人為被告假冒之人頭會員，因此認為被告有冒標情事一節，經本院傳訊壬○○等人，雖均未到庭，惟依囑託台灣板橋地方法院訊問證人丁○○、原審法院
      訊問之證人壬○○，其證言如下：
    １、證人丁○○部分：
        問：何時改名？
        答：在八十七年十一月二十六日改名為陳雯莛。
        問：是否參加過陳新蕊八十四年起的互助會？
        答：有。我參加二會。
        問：該互助會會員有幾人？
        答：時間很久，我不記得了。
        問：如何加入該互助會？
        答：之前我有跟過陳新蕊的互助會，所以之前的互助會結束之後就繼續跟他
            的會。
        問：是否有投標？何時標到？
        答：我的二個會，有標一個起來，在該會過一半時標一個起來。
        問：標金多少？
        答：不記得。
        問：是否知道該會之後倒會？
        答：知道。我標到之後過了六、七會之後才倒會，我標到的會會款都有拿到
            。倒會之後我將我另一個活會抵死會，他還差我十七萬元。
        問：該互助會倒會之後是否有繳會款？
        答：我死會會款繳到倒會的那個月就沒有再繳。
        問：有何意見補充？
        答：陳新蕊是因為別人的會倒了，才拖累陳新蕊。陳新蕊倒會之後，我計算
            一下，我活會和死會相抵沒有差很多，我就沒有催促他還錢。
    ２、證人壬○○部分：
        問：你在八十四年間有無參加乙○○○所招募的互助會？
        答：有，我以本人名義參加二會，我不曾去投標，我不認識會頭，會頭是我
            妹妹楊蕙敏的同事，所以這個會都是由我妹妹來處理，但每個月的會錢
            都是由我透過我妹妹來繳的，我有一個活會、一個死會，死會的部分何
            時投標我已經忘了，是我叫我妹妹去標的，得標後有無完全取得標金，
            我已經忘了，因為我還有參加他其他的會。
        問：取得標金之後多久倒會？
        答：事隔已久，且會錢的事是我女兒在整理，我不太清楚也忘了。
        問：倒會後有無繼續交死會會款？
        答：沒有，他還要給我們錢，因為得標金還沒有完全拿齊，而且他還要還我
            活會會款，所以互抵之後他還應該給我們錢，後來他每個月多少還我們
            一點，大約一萬元左右，在一、二年前就還清了。
        問：其他會腳有無認識？
        答：不認識，因我都是透過我妹妹參加的。
        問：會單上周惠敏是否為你妹妹？
        答：不清楚，因為姓不同，不知是否為寫錯。
      依上開證人之證述，堪信一人同時參加二會卻屬實情，被告所辯並無冒標情事
      ，即屬可採。
  (二)、被告所指倒會之人員戊○○、甲○○、丙○○、辛○○四人，本院依被告提供
      之電話號碼查證結果雖無此等人，又向中華電信股份有限公司查詢結果電話裝
      機人亦非該等人，後囑託原審法院訊問，該四人均未到庭且拘提無著。惟據前
      開證人丁○○（現已更名為陳雯莛）之證述，被告確實遭人倒會，被拖累而無
      法給付會款。故被告所稱因自己被倒會而無力支付，始宣告倒會等語屬實。
  (三)、更何況，被告自八十四年四月五日起至八十六年七月五日止，已進行至第三十
      四會才宣告倒會（此互助會連會首總計五十六人），苟被告欲以招募此互助會
為詐欺行為，何須於取得會款後，再繳納三十四會死會會款始行宣告倒會，豈
      非徒令詐欺所得短少，而刑法上所謂詐欺為行為犯，於行為終了時，其犯罪既
      已充足構成要件該當而成立犯罪，茲被告於招募互助會取得會款時既無詐欺情
      事，焉可於持續三十四會後，因被會員例會致無法支付會款即認被告蓄意抵賴
      而有詐欺情事，是以被告因停止互助會，無力償付自訴人所繳之會款，乃純屬
      被告債務不履行之民事問題，與刑法上之詐欺罪責尚屬有間。
六、綜上所陳，被告既無冒標互助會，且係因他人倒會，而無力支付會款，足認其辯
    稱未詐欺自訴人等情，尚屬可採，自訴人所舉之證據，尚不足證明被告確有詐欺
    犯行。此外本院復查無其他確切證據，足資認定被告確有詐欺之犯行，因不能證
    明被告犯罪，原審為被告無罪之諭知，核無不合。自訴人上訴意旨以被告招募之
    互助會中，有多人是一次跟二會之情形，因認被告有假冒人頭會員冒標之嫌，且
    認為所繳會款一百多萬元於被告宣告倒會後，而開立償付之本票亦未獲支付，顯
    見被告有詐欺之犯行，即不可採，是上訴非有理由，應予駁回。
據上論斷，應依刑事訴訟法第三百六十八條判決如主文。
中      華      民      國      九十      年     二     月     十三     日
                              臺灣高等法院刑事第二十一庭
                                  審判長法  官  葉  騰  瑞
                                        法  官  莊  明  彰
                                        法  官  黃  國  忠
右正本證明與原本無異。
不得上訴。
                                        書記官  劉  貞  達
中      華      民      國      九十      年     二     月     十六     日


司法院資訊處製作；財團法人民間司法改革基金會備份。
